【裁判字號】    94,上易,937
【裁判日期】    950822
【裁判案由】    給付租金
【裁判全文】
臺灣高等法院民事判決                 94年度上易字第937號
上  訴  人  丁○○
            乙○○
共      同
訴訟代理人  蔡樹基律師
上  訴  人  丙○○
訴訟代理人  李佳翰律師
上列當事人間請求給付租金事件，兩造對於中華民國九十四年九
月三十日台灣板橋地方法院九十四年度訴字第九二０號第一審判
決各自提起上訴，並為訴之擴張，經本院於九十五年八月八日言
詞辯論終結，判決如下：
    主    文
原判決關於駁回丁○○、乙○○後開第二項之訴部分，暨訴訟費
用（除確定部分外）之裁判均廢棄。
丙○○應再給付丁○○新台幣陸拾貳萬伍仟元；再給付乙○○新
台幣壹拾捌萬元，及均自民國九十四年五月四日起，至清償日止
，按年息百分之五計算之利息。
丙○○之上訴駁回。
第一、二審訴訟費用，由丙○○負擔。
    事 實 及 理 由
一、本件上訴人即被上訴人丁○○、乙○○（下稱丁○○等二人
    ）聲明求為判決：甲、上訴部分：(一)原判決關於駁回丁○○
    等二人後開第二項之訴部分廢棄。(二)丙○○應再給付丁○○
    （減縮為）新台幣（下同）六十二萬五千元；再給付乙○○
    （擴張為）十八萬元，並均自民國（下同）九十四年五月四
    日起，至清償日止，按年息百分之五計算之利息。乙、答辯
    部分：丙○○之上訴駁回。
    被上訴人即上訴人丙○○聲明求為判決：甲、答辯部分：丁
    ○○等二人之上訴駁回。乙、上訴部分：(一)原判決關於不利
    丙○○部分廢棄。(二)上開廢棄部分，丁○○等二人在第一審
    之訴及假執行之聲請均駁回。
二、丁○○等二人起訴主張：丁○○與丙○○為同胞兄弟，就共
    有坐落臺北縣三重市○○○段頂崁小段五七０之二地號土地
    ，及其上未辦理保存登記之建物即門牌臺北縣三重市○○街
    二三之三號廠房三間（下稱系爭不動產）各有所有權應有部
    分二分之一，丁○○委由丙○○辦理出租，並分別以每月租
    金六萬元、三萬五千元及二萬五千元，共計十二萬元，出租
    予訴外人甲○○、郭春霖、己○○（自九十三年十一月間起
    由戊○○續租）；丙○○於九十二年五月份以前，均按月將
    所收取租金之半數即六萬元交付丁○○。嗣丁○○於九十二
    年四月十五日擬將系爭不動產出賣予訴外人林美蓮，並約定
    由丁○○繼續收取每月六萬元之租金，共十六個月份，以抵
    付部分價金，且已依法通知丙○○是否行使優先承購權，嗣
    丙○○放棄優先承購權，丁○○始將之出售予林美蓮。詎丙
    ○○自九十二年六月份起，即拒不給付上開租金之半數即六
    萬元，至九十三年十二月份止，已積欠伊一百二十萬元。嗣
    訴外人林美蓮將系爭不動產再出售予乙○○，並於九十四年
    一月六日辦畢所有權移轉登記，乙○○已將上開返還租金債
    權讓與之事實通知丙○○，自得請求丙○○給付自九十四年
    一月份起至同年四月份止，計四個月份租金之半數即二十五
    萬元等情。爰依民法第五百四十一條第一項及債權讓與之規
    定，求為命丙○○給付丁○○一百二十萬元、乙○○二十四
    萬元，及均加付法定遲延利息之判決（原審判命丙○○給付
    丁○○三十九萬五千元、乙○○七萬元本息；而駁回丁○○
    等二人其餘之請求。乙○○、丙○○各就敗訴部分聲明不服
    ，丁○○則僅就其敗訴之其中六十二萬五千元本息部分聲明
    不服：嗣乙○○在本院擴張請求金額如上訴聲明，餘已告敗
    訴確定）。
    丙○○則以：伊並未受丁○○委任出租系爭不動產，已據丁
    ○○於刑事侵占案件偵查中自承無訛，則其依民法第五百四
    十一條委任之規定，請求給付系爭租金，即屬無據。縱認伊
    與丁○○有委任契約關係存在，惟丁○○無從將委任契約轉
    讓他人，則其委任關係亦無繼續存在之理，故乙○○主張依
    承受丁○○之契約地位請求，亦屬無據云云，資為抗辯。
三、兩造不爭執之事實：
  (一)丁○○與丙○○就系爭不動產各有所有權應有部分二分之一
    （見原審調解卷二七頁之土地登記謄本）。
  (二)丙○○將系爭不動產之第一間廠房以每月二萬五千元、第二
    間以每月以三萬五千元、第三間以每月六萬元之租金，合計
    十二萬元，依序出租予訴外人己○○（自九十一年七月十五
    日起承租，至九十二年十二月間終止，至九十三年十一月間
    由戊○○續租）、郭春霖（自八十二年間起，至系爭不動產
    被徵收為止）及甲○○（自八十二年三月間起承租，至九十
    五年三月間終止─見調解卷七頁至十頁之租賃契約、原審訴
    字卷四五頁至四六頁之言詞辯論筆錄、本院卷九二頁至九三
    頁之準備程序筆錄、一一六頁至一一九頁之租賃契約）。
  (三)丙○○於九十二年六月份以前，均按月將所收取上開租金之
    半數即六萬元交予丁○○（原以現金給付，後改以丙○○或
    丙○○之子林相舉或丙○○所經營之重久建設股份有限公司
    等名義將錢匯入丁○○之女林麗鳳在台新銀行新莊分行之活
    期存款帳戶內─見調解卷十一頁至十三頁之銀行存款帳戶明
    細）。
  (四)丁○○於九十二年四月十五日擬將系爭不動產出售予訴外人
    林美蓮，已依法通知丙○○是否行使優先購買權，並檢附丁
    ○○與林美蓮間之買賣契約，其中於第十四條約定仍由丁○
    ○收取每月六萬元之租金計十六個月，以抵付部分買賣價金
    （見調解卷十四頁至十六頁之存證信函暨買賣契約）。
  (五)嗣林美蓮於買受系爭不動產後，再轉售予乙○○，並於九十
    四年一月六日辦畢所有權移轉登記予乙○○；乙○○並已將
    上開債權讓與之事實通知丙○○（見調解卷五頁之起訴狀事
    實理由第三項、二五頁至二七頁之土地登記謄本、）。
  (六)丁○○告訴丙○○侵占案件，經臺灣板橋地方法院檢察署檢
    察官（下稱板橋地檢署）以九十四年度偵字第四三一九號為
    不起訴處分，並經臺灣高等法院檢察署以九十四年度上聲議
    字第一五一二號駁回丁○○之再議確定（見調解卷三九頁至
    四十頁之檢察官不起訴處分書、原審卷三十頁至三一頁之駁
    回再議處分書）。
四、經查丁○○等二人主張丁○○就共有之系爭不動產委任丙○
    ○出租予訴外人甲○○、郭春霖、己○○（自九十三年十一
    月間起由戊○○續租），九十二年六月份以前，丙○○均按
    月將所收取租金之半數即六萬元交付予丁○○；嗣丁○○於
    九十二年四月十五日將系爭不動產出售予訴外人林美蓮，並
    依法通知丙○○行使優先購買權及將丁○○與林美蓮間所訂
    立之買賣契約書內約定由丁○○收取每月六萬元之租金，共
    十六個月份，以抵付部分價金，嗣丙○○放棄優先承購權；
    林美蓮於買得系爭不動產後，於九十四年一月六日再出售予
    乙○○，並於九十四年一月六日辦畢所有權移轉登記，乙○
    ○並已將上開租金債權讓與之事實通知丙○○等情，已據其
    提出丙○○與甲○○之租賃契約、郭春霖之房租付款簽收簿
    （未簽訂書面租約）、丙○○與己○○之租賃契約（含房租
    收付款明細）、丙○○與戊○○之租賃契約、丁○○之女林
    麗鳳在台新銀行新莊分行之活期存款帳戶明細、丁○○致丙
    ○○是否優先承購之存證信函（附丁○○與林美蓮間之買賣
    契約）、丙○○覆丁○○之存證信函、乙○○致丙○○之存
    證信函及土地登記謄本（見原審調解卷七頁至二七頁、本院
    卷一一六頁至一一九頁）、丁○○（原名林和興）、丙○○
    與己○○間之租賃契約為證（見原審卷十三頁至二一頁），
    並經證人郭春霖、張顯揚、林城吉、己○○、甲○○及戊○
    ○到場證述屬實（見原審卷四四至四八頁之言詞辯論筆錄、
    本院卷九二頁至九三頁之準備程序筆錄），且為丙○○所不
    爭執，足見丁○○等二人所為之上開主張，應屬可取。
五、丁○○另主張伊將系爭不動產委由丙○○代為辦理出租，丙
    ○○並按月將所收租金之一半即六萬元交付伊，詎丙○○自
    九十二年六月份起，即拒不給付，伊依民法第五百四十一條
    第一項委任之規定，請求丙○○給付收取租金之半數等語；
    而乙○○亦另主張林美蓮將系爭不動產出售予伊，並於九十
    四年一月六日辦畢所有權移轉登記，伊已將上開債權讓與之
    事實通知丙○○，伊自得依民法第五百四十一條第一項委任
    及債權讓與之規定，請求丙○○給付九十四年一月份至同年
    四月份之租金合計二十五萬元等語。丙○○則抗辯：伊並未
    受丁○○之委任，已據丁○○於板橋地檢署九十四年度偵字
    第四三一九號侵占案件檢察官偵查中，以證人身分結證：伊
    未委託丙○○處理系爭不動產之租賃等語，則其依民法第五
    百四十一條之規定，為本件請求，即失所據；又委任關係依
    法不得轉讓，且乙○○之存證信函亦僅係將系爭不動產所有
    權移轉登記一事通知伊，並非將債權讓與通知伊，亦不得逕
    行請求伊給付已收取租金之半數云云。經查：
  (一)丙○○將其與丁○○共有之系爭不動產分別以每月六萬元、
    三萬五千元、及二萬五千元之租金，合計十二萬元，出租予
    訴外人甲○○（自八十二年三月間起承租，至九十五年三月
    間終止）、郭春霖（自八十二年間起，至系爭不動產被徵收
    為止）、己○○（自九十一年七月十五日起承租，至九十二
    年十二月間終止，直至九十三年十一月間始由戊○○續租）
    ，且丙○○既在九十二年六月份以前，均按月將其所收取租
    金之半數即六萬元交付丁○○，為丙○○所不爭執，已如上
    述。足見丁○○確有將系爭不動產委由丙○○代為辦理出租
    及收取租金之事宜。雖丙○○抗辯：丁○○於板橋地檢署九
    十四年度偵字第四三一九號侵占案件檢察官偵查中曾證稱：
    伊未委託丙○○處理系爭不動產出租事宜云云，惟其已於九
    十四年三月一日所具刑事告訴理由(一)狀補陳：伊真意為「未
    書面委託」丙○○處理出租事宜，但仍然有「口頭委託」之
    存在等語，此有臺灣高等法院檢察署九十四年度上聲議字第
    一五一二號處分書於理由第二項敘明上開意旨足按（見原審
    卷三十頁至三一頁之該處分書）。足見丙○○所為此部分之
    抗辯，殊無足取。又委任關係固不得讓與，然因委任關係所
    生之債權，則非不得讓與。本件乙○○既已於本件起訴狀繕
    本將丁○○委任丙○○出租系爭不動產之租金債權讓與伊之
    事實，於九十四年五月三日通知丙○○（見原審調解卷五頁
    之起訴狀事實理由第三項、三二頁之送達證書），是本件委
    任關係所生之給付租金債權，顯已經合法通知丙○○，依民
    法第二百九十七條第一項之規定，對丙○○已發生債權讓與
    之效力。足見丙○○所為此部分之抗辯，亦無足取。
  (二)丁○○雖於九十二年五月二十日將系爭不動產出售予林美蓮
    ，並已辦畢所有權移轉登記，惟丁○○已於九十四年四月二
    十八日以存證信函通知丙○○，於系爭不動產所有權移轉登
    記後，由伊繼續收取租金十六個月，以抵付林美蓮所應給付
    其之部分價金（見原審調解卷十五頁至十六頁之存證信函及
    買賣契約書），且為丙○○所不爭執。依丁○○之女林麗鳳
    在台新銀行新莊分行之活期存款帳戶明細所示，丙○○僅於
    九十二年五月十五日給付丁○○同年五月份租金之半數即六
    萬元後，自九十二年六月份起，即未再給付上開租金之半數
    ，而系爭不動產之上開承租人於九十二年六月份至九十三年
    六月二十日，均已如期給付丙○○租金，業據證人郭春霖、
    甲○○、己○○及戊○○先後在原審及本院證述屬實（見原
    審卷四四至四六頁之言詞辯論筆錄、本院卷九二頁至九三頁
    之準備程序筆錄），並有丙○○與甲○○間所訂立之租賃契
    約、郭春霖之給付租金簽收簿、丙○○與己○○間所訂立之
    租賃契約及丙○○與戊○○間所訂立之租賃契約可稽（見原
    審調解卷七頁至十頁、本院卷一一六頁至一一九頁），且為
    丙○○所不爭執。
  (三)訴外人己○○自九十二年六月間起至同年十二月間止，確有
    承租系爭不動產之第一間廠房，每月租金均為二萬五千元，
    共繳交租金十七萬五千元等情，業據證人己○○在本院到場
    結證屬實（見本院卷九二頁至九三頁之準備程序筆錄），原
    判決認定丙○○僅向其收取九十二年六月份及同年七月份二
    個月份之租金共五萬元，顯有誤會。經扣除原審准許之該五
    萬元後，丙○○應再給付上開十二萬五千元之半數即六萬二
    千五百元予丁○○；又上開第一間廠房直至九十三年十一月
    間始再出租予訴外人戊○○，至九十四年四月間止，每月租
    金三萬元，合計十八萬元，其中半數即九萬元，丙○○除應
    將之用以再給付乙○○自九十四年一月份起至同年四月份止
    之六萬元外，其餘三萬元應再給付丁○○。另訴外人郭春霖
    向丙○○承租系爭不動產之第二間廠房，每月租金三萬五千
    元，除原判決認定自九十二年六月份起至九十三年九月份止
    ，共五十六萬元外，尚漏算九十三年十月份起至同年十二月
    份止，共三個月份之租金十萬五千元，其中半數即五萬二千
    五百元，丙○○應再給付丁○○。另訴外人甲○○自九十二
    年六月份起至九十四年四月份止，均向丙○○承租系爭不動
    產之第三間廠房，每月之租金六萬元，共給付丙○○二十三
    個月份之租金一百三十八萬元，原判決認定丙○○僅收取九
    十三年七月份起至同年九月份止，共三個月份之租金十八萬
    元，亦有誤會。經扣除該十八萬元後，尚餘一百二十萬元，
    其中半數即六十萬元，丙○○除應將之用以再給付乙○○九
    十四年一月份至同年四月份之十二萬元外，其餘四十八萬元
    則應再給付丁○○。丙○○就上開應返還丁○○及乙○○租
    金之計算式均不爭執（見本院卷一二一頁背面之言詞辯論筆
    錄）。
六、綜上所述，丁○○依據民法第五百四十一條第一項之規定，
    請求丙○○給付一百零二萬元（其計算式為：395,000元＋
    62,500元＋30,000元＋480,000元＋52,500元＝1020,000元
    ），乙○○依據債權讓與之規定並為擴張聲明請求丙○○給
    付二十五萬元（其計算式為：70,000元＋60,000元＋120,00
    0元＝250,000元），及均自起訴狀繕本送達之翌日即九十四
    年五月四日起，至清償日止，按年息百分之五計算之利息部
    分，均屬應予准許。從而，原審就其中應給付丁○○六十二
    萬五千元本息及乙○○十八萬元本息部分，所為彼等敗訴之
    判決，自有未洽。丁○○及乙○○之上訴論旨指摘原判決各
    該部分不當，求予廢棄改判，為有理由；就其中應給付丁○
    ○三十九萬五千元本息及乙○○七萬元本息部分，所為丙○
    ○敗訴之判決，核無違誤。丙○○之上訴論旨指摘原判決此
    部分不當，求予廢棄改判，為無理由。
七、至兩造其餘之攻擊或防禦方法及未經援用之證據，經本院斟
    酌後，認為均不足以影響本判決之結果，自無逐一詳予論駁
    之必要，併此敘明。
據上論結，本件丁○○、乙○○之上訴及乙○○擴張之聲明均為
有理由，丙○○之上訴為無理由，依民事訴訟法第四百五十條、
第四百四十九條第一項、第七十八條，判決如主文。
中    華    民    國    95    年    8     月    22    日
                    民事第六庭
                        審判長法  官  林鄉誠
                              法  官  梁玉芬
                              法  官  楊豐卿
正本係照原本作成。
不得上訴。
中    華    民    國    95    年    8     月    22    日
                              書記官  殷丹妮


司法院資訊處製作；財團法人民間司法改革基金會備份。
